【裁判字號】    95,台上,6170
【裁判日期】    951109
【裁判案由】    偽造有價證券
【裁判全文】
最高法院刑事判決            九十五年度台上字第六一七○號
上  訴  人  甲○○
上列上訴人因偽造有價證券案件，不服台灣高等法院台南分院中
華民國九十五年七月二十七日第二審更審判決（九十五年度重上
更(四)字第一○四號，起訴案號：台灣台南地方法院檢察署八十六
年度營偵字第一九八九號），提起上訴，本院判決如下：
    主  文
原判決撤銷，發回台灣高等法院台南分院。
    理  由
本件原判決認定上訴人甲○○向某不詳姓名之人，取得乙○○所
失竊如原判決附表編號01至05所示空白支票五張（下稱系爭空白
支票五張）及其印章一枚後，未經乙○○之同意或授權，竟基於
意圖供行使之用之概括犯意，自民國八十六年八月上旬起，至同
年九月上旬某日止，在台南縣鹽水鎮岸內里蔦松腳十二之七五號
住處，盜用乙○○之印章，冒用乙○○之名義而偽造如同上附表
編號01至05所示之支票五張（下稱系爭支票五張）；並於同上附
表編號所示之時地，分別持以行使，交予如同上附表編號所示之
人，作為汽車車款、帳款、退還購車款，及購買汽車音響百貨之
貨款等情。因而撤銷第一審判決，改判論處上訴人連續意圖供行
使之用，而偽造有價證券罪刑，固非無見。
惟查：(一)、本件公訴意旨指系爭空白支票五張及乙○○之印章一
枚，均係上訴人至乙○○住處所竊得。原判決雖以不能證明上訴
人有前揭竊盜之事實，而認定上述空白支票及印章係上訴人向某
不詳姓名之人所取得。但並未將上訴人向該不詳姓名之人取得前
揭空白支票及印章之原因，詳加調查認定記載明白；復未說明其
憑以認定「上訴人向該不詳姓名之人取得前揭空白支票及印章」
之證據及理由，尚嫌理由欠備。又原判決既認定系爭空白支票五
張及印章一枚均係劉金滿所失竊之物，則上訴人自上開不詳姓名
之人取得上述支票及印章時，是否具有贓物之認識？有無支付對
價？即與其此部分所為是否牽連觸犯刑法第三百四十九條之第一
項之收受贓物罪，或同條第二項之故買贓物罪有關，自有一併根
究明白之必要。原判決雖於事實欄內以括弧註記「尚無確切事證
足認甲○○有收受贓物之故意」云云（見原判決第一頁倒數第十
四行至倒數第十三行）。但並未進一步說明其究竟經由（或踐行
）何種調查證據之程序或方法，而仍然不能證明上訴人有收受贓
物之犯罪故意，遽為上開認定，亦嫌理由不備。(二)、按支票上之
「一定之金額」、「發票年月日」及「付款人之商號」，依票據
法第一百二十五條第一項之規定，均為絕對應記載之事項。故偽
造有價證券罪之偽造支票，其「一定之金額」、「發票年月日」
及「付款人之商號」，即屬犯罪構成要件事實之內容，必須於有
罪判決書之事實欄或其引為事實欄一部之附表欄內詳實記載，方
為適法。原判決認定上訴人意圖供行使之用而偽造系爭支票五張
，而論以偽造有價證券罪。但其附表欄內僅記載上述支票之「發
票年月日」及「一定之金額」，並未將上述支票之「付款人之商
號」一併詳載於其附表欄內，依上說明，自難謂適法。(三)、原判
決事實欄認定上訴人偽造系爭支票五張之時間，係自八十六年八
月上旬起，至「同年九月上旬間」。但依其附表欄之記載，上訴
人係於「八十六年八月七日」及「八十六年八月八日」，分別將
其所偽造完成之系爭支票五張提出行使完畢。則上訴人既於「八
十六年九月上旬」始偽造完成系爭支票，何以能於「八十六年八
月八日」即將其偽造完成之支票提出行使完畢？是原判決事實之
認定，前後亦有矛盾。(四)、原判決認定上訴人自八十六年八月上
旬起，即將其向不詳姓名男子所取得之劉金滿印章，盜蓋於系爭
空白支票上，而偽造系爭支票五張等情。惟上訴人則否認盜用印
章，辯稱伊取得上述支票時，其上已經蓋妥乙○○之印章云云（
見原審上更(一)卷第六十六頁、原審重上更(三)卷第一○○頁）。且
依卷附乙○○所簽發付款人台南區中小企業銀行鹽水分行、金額
二十萬元、票號ＡＢ00000000號之支票影本觀之，其發
票日期為「八十六年八月二十日」，已在顏某指陳失竊印章之時
間以後，但其上發票人乙○○之印文，似與系爭支票上之乙○○
印文相同（見原審卷第七十六頁）。究竟上開支票係乙○○於何
時所簽發？若係於八十六年八月七日上午六時以後至同年月二十
日之間所簽發。則其當時既已失竊該印章，何以仍能使用該印章
簽發支票？又乙○○於警詢時陳稱：伊於八十六年八月七日上午
六時許，即發現其所有之第一商業銀行鹽水分行、台南區中小企
業銀行鹽水分行之支票簿各一本及其印章一枚失竊；系爭支票上
之印章，係伊於「台南區中小企業銀行鹽水分行」帳戶之印（鑑
）章，而非「第一商業銀行鹽水分行」之印（鑑）章等語（見警
卷第三頁反面、第四頁）。惟據京城商業銀行鹽水分行（原為台
南區中小企業銀行鹽水分行）函覆原審稱：「該戶（即乙○○）
於九十年二月二十一日來行申請以印鑑被竊遺失事宜辦理掛失止
付手續」，有該銀行九十五年五月四日（95）京城鹽分字第一一
八號函一件附卷可稽（見原審卷第九十六頁）。且依卷附台南區
中小企業銀行函送原審之乙○○領用票據使用統計查詢單記載，
乙○○於上述印章失竊以後，仍有多次向該銀行領用空白支票簿
使用之紀錄（見原審卷第九十一頁）。則乙○○既於「八十六年
八月七日」，即已發現其台南區中小企業銀行鹽水分行之印（鑑
）章失竊，何以竟遲至「九十年二月二十一日」，始以印章失竊
為由向該銀行辦理掛失止付手續？其原因何在？又乙○○係於何
時向該銀行辦理印鑑遺失變更手續？其自八十六年八月七日失竊
印章以後，係使用何種印章繼續向台南區中小企業銀行鹽水分行
領用空白支票簿使用？以上疑點與乙○○究竟有無失竊印章，以
及上訴人所辯並未盜蓋印章一節是否可信攸關，原審未深入調查
釐清明白，遽行判決，尚嫌調查未盡。以上或為上訴意旨所指摘
，或為本院得依職權調查之事項，應認原判決仍有撤銷發回更審
之原因。至原判決關於不另為無罪諭知部分，因與發回部分具有
審判不可分關係，應併予發回。
據上論結，應依刑事訴訟法第三百九十七條、第四百零一條，判
決如主文。
中    華    民    國  九十五  年   十一   月    九    日
                      最高法院刑事第四庭
                          審判長法官  吳  雄  銘
                                法官  池  啟  明
                                法官  郭  毓  洲
                                法官  韓  金  秀
                                法官  黃  梅  月
      本件正本證明與原本無異
                                      書  記  官
中    華    民    國  九十五  年   十一   月   十三   日
                                                      Ｅ


司法院資訊處製作；財團法人民間司法改革基金會備份。
